---
title: "Laboratorio Analisis Exploratorio"
author: "Dilary Cruz, Alexander de la Cruz, Daniel Juárez"
date: "2026-02-02"
output: html_document
---

```{r setup, include=FALSE}
knitr::opts_chunk$set(echo = FALSE)

library(nortest)
```

```{r}
movies <- read.csv("movies_2026.csv", header = TRUE)
```

#  PUNTO 1 

### Dimensiones del conjunto de datos
dim(ms)

El conjunto de datos contiene 19,883 observaciones (películas) y 28 variables.

### Estructura de los datos
str(ms)

El dataset incluye variables cuantitativas y cualitativas, relacionadas con presupuesto, ingresos, duración, popularidad, género, elenco y características de producción.

### Resumen estadístico general
summary(ms)

El resumen estadístico permite observar medidas descriptivas de las variables cuantitativas, así como la presencia de valores cero en variables financieras y de votación, lo cual indica que no todas las películas cuentan con esta información disponible.

### Valores faltantes
colSums(is.na(ms))

Se identificó que algunas variables no cuentan con información completa para todas las películas, lo cual es común en conjuntos de datos reales y deberá considerarse en análisis posteriores.

### Vista preliminar del conjunto de datos
head(ms)

Las primeras filas permiten verificar que los datos fueron cargados correctamente y observar la estructura general de las variables.

### Tabla 

```{r}
tabla_resumen <- data.frame(
  Caracteristica = c(
    "Número de observaciones",
    "Número de variables",
    "Variables cuantitativas",
    "Variables cualitativas",
    "Valores faltantes"
  ),
  Descripcion = c(
    "19,883 películas",
    "28 variables",
    "budget, revenue, runtime, popularity, voteAvg, voteCount, genresAmount, productionCoAmount, productionCountriesAmount, actorsAmount, castWomenAmount, castMenAmount, releaseYear",
    "genres, homePage, productionCompany, productionCompanyCountry, productionCountry, director, actors, actorsPopularity, actorsCharacter, originalTitle, title, originalLanguage, releaseDate",
    "Algunas películas no cuentan con información completa en todas las variables"
  )
)
```
```{r}
knitr::kable(
  tabla_resumen,
  caption = "Resumen general del conjunto de datos"
)
```

El conjunto de datos analizado contiene 19,883 películas y 28 variables. Dentro de las variables cuantitativas se incluye el campo id, el cual se utiliza únicamente como identificador de cada película y no como una variable de análisis. El dataset también contiene variables cuantitativas relacionadas con presupuesto, ingresos, duración y calificaciones, así como variables cualitativas que describen características como género, idioma, país de producción y elenco. Esta exploración permitió obtener una visión general de la estructura del conjunto de datos.



#  PUNTO 2 

```{r}
tabla_tipos <- data.frame(
  Variable = names(movies),
  Tipo_R = sapply(movies, class),
  Tipo_Variable = c(
    "Cualitativa nominal",      # id
    "Cuantitativa continua",    # popularity
    "Cuantitativa continua",    # budget
    "Cuantitativa continua",    # revenue
    "Cualitativa nominal",      # originalTitle
    "Cualitativa nominal",      # originalLanguage
    "Cualitativa nominal",      # title
    "Cualitativa nominal",      # homePage
    "Cualitativa nominal",      # video
    "Cualitativa nominal",      # director
    "Cuantitativa continua",    # runtime
    "Cualitativa nominal",      # genres
    "Cuantitativa discreta",    # genresAmount
    "Cualitativa nominal",      # productionCompany
    "Cuantitativa discreta",    # productionCoAmount
    "Cualitativa nominal",      # productionCompanyCountry
    "Cualitativa nominal",      # productionCountry
    "Cuantitativa discreta",    # productionCountriesAmount
    "Cualitativa ordinal",      # releaseDate 
    "Cuantitativa discreta",    # voteCount
    "Cuantitativa continua",    # voteAvg
    "Cualitativa nominal",      # actors
    "Cuantitativa continua",    # actorsPopularity
    "Cualitativa nominal",      # actorsCharacter
    "Cuantitativa discreta",    # actorsAmount
    "Cuantitativa discreta",    # castWomenAmount
    "Cuantitativa discreta",    # castMenAmount
    "Cuantitativa discreta"     # releaseYear
  )
)

```

```{r}
knitr::kable(
  tabla_tipos[, c("Variable", "Tipo_Variable")], 
  caption = "Clasificación de las variables del conjunto de datos",
  align = "l"
)
```


#  PUNTO 3


```{r parte-3-completa, message=FALSE, warning=FALSE, fig.height=4, fig.width=6}
# =========================
# Librerías
# =========================



# =========================
# Variables cuantitativas
# =========================
vars_cuant <- names(movies)[sapply(movies, is.numeric)]

# Se excluye 'id' porque es un identificador y no una variable de análisis
vars_cuant <- vars_cuant[vars_cuant != "id"]

vars_cuant

# =========================
# Normalidad: Lilliefors
# =========================
for (v in vars_cuant) {
  
  x <- movies[[v]]
  x <- x[!is.na(x)]
  
  hist(
    x,
    breaks = 20,
    main = paste("Histograma de", v),
    xlab = v
  )
  
  prueba_lillie <- lillie.test(x)
  
  cat("\nVariable:", v, "\n")
  print(prueba_lillie)
}

# =========================
# Variables cualitativas
# =========================
vars_cual <- names(movies)[sapply(movies, function(x) 
  is.character(x) || is.factor(x) || is.logical(x)
)]

vars_cual

# =========================
# Tablas de frecuencia
# =========================


# =========================
# Nota metodológica
# =========================
# actorsPopularity es cuantitativa continua.
# video es cualitativa nominal binaria (TRUE / FALSE).

```


### Repositorio

https://github.com/djuarez-2017510/Lab1-MineriaDatos 



