---
title: "Laboratorio Analisis Exploratorio"
author: "Dilary Cruz, Alexander de la Cruz, Daniel Juárez"
date: "2026-02-02"
output:
  html_document: default
  word_document: default
---

### Repositorio

<https://github.com/djuarez-2017510/Lab1-MineriaDatos>

```{r setup, include=FALSE}
knitr::opts_chunk$set(echo = FALSE)

library(nortest)
options(scipen = 999)
```

```{r}
movies <- read.csv("movies_2026.csv", header = TRUE)
```

# PUNTO 1

### Dimensiones del conjunto de datos

dim(ms)

El conjunto de datos contiene 19,883 observaciones (películas) y 28 variables.

### Estructura de los datos

str(ms)

El dataset incluye variables cuantitativas y cualitativas, relacionadas con presupuesto, ingresos, duración, popularidad, género, elenco y características de producción.

### Resumen estadístico general

summary(ms)

El resumen estadístico permite observar medidas descriptivas de las variables cuantitativas, así como la presencia de valores cero en variables financieras y de votación, lo cual indica que no todas las películas cuentan con esta información disponible.

### Valores faltantes

colSums(is.na(ms))

Se identificó que algunas variables no cuentan con información completa para todas las películas, lo cual es común en conjuntos de datos reales y deberá considerarse en análisis posteriores.

### Vista preliminar del conjunto de datos

head(ms)

Las primeras filas permiten verificar que los datos fueron cargados correctamente y observar la estructura general de las variables.

### Tabla

```{r}
tabla_resumen <- data.frame(
  Caracteristica = c(
    "Número de observaciones",
    "Número de variables",
    "Variables cuantitativas",
    "Variables cualitativas",
    "Valores faltantes"
  ),
  Descripcion = c(
    "19,883 películas",
    "28 variables",
    "budget, revenue, runtime, popularity, voteAvg, voteCount, genresAmount, productionCoAmount, productionCountriesAmount, actorsAmount, castWomenAmount, castMenAmount, releaseYear",
    "genres, homePage, productionCompany, productionCompanyCountry, productionCountry, director, actors, actorsPopularity, actorsCharacter, originalTitle, title, originalLanguage, releaseDate",
    "Algunas películas no cuentan con información completa en todas las variables"
  )
)
```

```{r}
knitr::kable(
  tabla_resumen,
  caption = "Resumen general del conjunto de datos"
)
```

El conjunto de datos analizado contiene 19,883 películas y 28 variables. Dentro de las variables cuantitativas se incluye el campo id, el cual se utiliza únicamente como identificador de cada película y no como una variable de análisis. El dataset también contiene variables cuantitativas relacionadas con presupuesto, ingresos, duración y calificaciones, así como variables cualitativas que describen características como género, idioma, país de producción y elenco. Esta exploración permitió obtener una visión general de la estructura del conjunto de datos.

# PUNTO 2

```{r}
tabla_tipos <- data.frame(
  Variable = names(movies),
  Tipo_R = sapply(movies, class),
  Tipo_Variable = c(
    "Cualitativa nominal",      # id
    "Cuantitativa continua",    # popularity
    "Cuantitativa continua",    # budget
    "Cuantitativa continua",    # revenue
    "Cualitativa nominal",      # originalTitle
    "Cualitativa nominal",      # originalLanguage
    "Cualitativa nominal",      # title
    "Cualitativa nominal",      # homePage
    "Cualitativa nominal",      # video
    "Cualitativa nominal",      # director
    "Cuantitativa continua",    # runtime
    "Cualitativa nominal",      # genres
    "Cuantitativa discreta",    # genresAmount
    "Cualitativa nominal",      # productionCompany
    "Cuantitativa discreta",    # productionCoAmount
    "Cualitativa nominal",      # productionCompanyCountry
    "Cualitativa nominal",      # productionCountry
    "Cuantitativa discreta",    # productionCountriesAmount
    "Cualitativa ordinal",      # releaseDate 
    "Cuantitativa discreta",    # voteCount
    "Cuantitativa continua",    # voteAvg
    "Cualitativa nominal",      # actors
    "Cuantitativa continua",    # actorsPopularity
    "Cualitativa nominal",      # actorsCharacter
    "Cuantitativa discreta",    # actorsAmount
    "Cuantitativa discreta",    # castWomenAmount
    "Cuantitativa discreta",    # castMenAmount
    "Cuantitativa discreta"     # releaseYear
  )
)

```

```{r}
knitr::kable(
  tabla_tipos[, c("Variable", "Tipo_Variable")], 
  caption = "Clasificación de las variables del conjunto de datos",
  align = "l"
)
```

# PUNTO 3

```{r parte-3-completa, message=FALSE, warning=FALSE, fig.height=4, fig.width=6}
# =========================
# Librerías
# =========================


# =========================
# Variables cuantitativas
# =========================
#Limppiar actorsPopularity
pop_lista <- strsplit(movies$actorsPopularity, "\\|")
actors_pop <- as.numeric(unlist(pop_lista))
actors_pop <- actors_pop[!is.na(actors_pop)]

#14 variables cuantitativas
vars_cuant <- names(movies)[sapply(movies, is.numeric)]
vars_cuant <- vars_cuant[vars_cuant != "id"]
vars_cuant_lista <- lapply(vars_cuant, function(v) movies[[v]])
names(vars_cuant_lista) <- vars_cuant
vars_cuant_lista[["actorsPopularity"]] <- actors_pop

# =========================
# Normalidad: Lilliefors
# =========================


for (v in names(vars_cuant_lista)) {
  
  x <- vars_cuant_lista[[v]]
  x <- x[!is.na(x)]
  
  hist(
    x,
    breaks = 20,
    main = paste("Histograma de", v),
    xlab = v
  )
  
  prueba_lillie <- lillie.test(x)
  
  cat("\nVariable:", v, "\n")
  print(prueba_lillie)
  
  # Interpretación automática
  if (prueba_lillie$p.value >= 0.05) {
    cat("➡ La variable", v, "PODRÍA seguir una distribución normal.\n")
  } else {
    cat("➡ La variable", v, "NO sigue una distribución normal.\n")
  }
}


# =========================
# VARIABLES CUALITATIVAS (Tablas Completas y Gráficos Top 10)
# =========================

library(tidyverse)

analizar_cualitativa <- function(datos, columna, titulo) {
  
  # 1. Separar los valores por la barra vertical "|"
  df_temp <- datos %>%
    select(all_of(columna)) %>%
    separate_rows(all_of(columna), sep = "\\|") %>%
    filter(!is.na(!!sym(columna)) & !!sym(columna) != "")
  
  # 2. Crear tabla de frecuencia con TODOS los datos
  tabla_completa <- df_temp %>%
    count(!!sym(columna), sort = TRUE)
  
  # 3. Imprimir la tabla COMPLETA en el reporte
  print(knitr::kable(tabla_completa, caption = paste("Frecuencia Completa -", titulo)))
  
  # 4. Preparar datos para el gráfico
  tabla_top10 <- head(tabla_completa, 10)
  
  # 5. Generar gráfico con el Top 10
  par(mar = c(5, 10, 4, 2)) 
  
  barplot(
    height = rev(tabla_top10$n), # rev() es para que el más alto salga arriba
    names.arg = rev(tabla_top10[[columna]]), 
    horiz = TRUE,               # Lo hacemos horizontal para que se lean los nombres
    las = 1,                    # Etiquetas horizontales
    col = "steelblue",          # El color que te gusta
    main = paste(titulo, "(Top 10)"),
    xlab = "Frecuencia"
  )
}

# =========================
# CORRECCIÓN DE ENCODING (Importante para evitar el error UTF-8)
# =========================

# Forzamos la codificación a UTF-8 para evitar errores con caracteres extraños
# Esto reemplaza caracteres ilegibles con su código de byte
movies$productionCompany <- iconv(movies$productionCompany, from = "", to = "UTF-8", sub = "byte")
movies$originalTitle <- iconv(movies$originalTitle, from = "", to = "UTF-8", sub = "byte")
movies$title <- iconv(movies$title, from = "", to = "UTF-8", sub = "byte")

# --- Ejecución del análisis ---

# 1. Géneros
analizar_cualitativa(movies, "genres", "Géneros")

# 2. Idioma Original
analizar_cualitativa(movies, "originalLanguage", "Idioma Original")

# 3. Países de Producción
analizar_cualitativa(movies, "productionCountry", "Países Productores")

# 4. Compañías Productoras (Ahora funcionará porque limpiamos la columna arriba)
analizar_cualitativa(movies, "productionCompany", "Compañías Productoras")

# 5. Video Promocional
tabla_video <- table(movies$video)
print(knitr::kable(as.data.frame(tabla_video), caption = "Frecuencia: ¿Tiene Video?"))


# Nota metodológica
# =========================
# actorsPopularity es cuantitativa continua.
# video es cualitativa nominal

```

### PREGUNTAS

*1. ¿Cuáles son las 10 películas que contaron con más presupuesto?*

```{r}
top_budget <- movies |>
  dplyr::filter(!is.na(budget)) |>
  dplyr::arrange(desc(budget)) |>
  dplyr::select(title, budget) |>
  dplyr::slice(1:10)

top_budget
```

*2. ¿Cuáles son las 10 películas que más ingresos tuvieron?*

```{r}
top_revenue <- movies |>
  dplyr::filter(!is.na(revenue)) |>
  dplyr::arrange(desc(revenue)) |>
  dplyr::select(title, revenue) |>
  dplyr::slice(1:10)

top_revenue

```

*3. ¿Cuál es la película que más votos tuvo?*

```{r}
mas_votos <- movies |>
  dplyr::filter(!is.na(voteCount)) |>
  dplyr::arrange(desc(voteCount)) |>
  dplyr::select(title, voteCount) |>
  dplyr::slice(1)

mas_votos

```

*4. ¿Cuál es la peor película de acuerdo a los votos de todos los usuarios?*

```{r}
peor_pelicula <- movies |>
  dplyr::filter(!is.na(voteAvg), voteCount > 50) |>
  dplyr::arrange(voteAvg) |>
  dplyr::select(title, voteAvg, voteCount) |>
  dplyr::slice(1)

peor_pelicula

```

*5. ¿Cuántas películas se hicieron en cada año?*

```{r}
peliculas_por_anio <- movies |>
  dplyr::filter(!is.na(releaseYear)) |>
  dplyr::count(releaseYear)

peliculas_por_anio

```

*a. ¿En qué año se hicieron más películas?*
```{r}
anio_mas_peliculas <- peliculas_por_anio |>
  dplyr::arrange(desc(n)) |>
  dplyr::slice(1)

anio_mas_peliculas

barplot(
  peliculas_por_anio$n,
  names.arg = peliculas_por_anio$releaseYear,
  las = 2,
  col = "steelblue",
  main = "Cantidad de películas por año",
  xlab = "Año",
  ylab = "Cantidad de películas"
)

```




*6. ¿Cuál es el género principal de las 20 películas más recientes?*

```{r}
library(dplyr)
library(tidyr)
library(ggplot2)

movies <- movies %>%
  mutate(
    genero_principal = sapply(strsplit(genres, "\\|"), `[`, 1)
  )


top20_recientes <- movies %>%
  arrange(desc(releaseYear)) %>%
  slice(1:20) %>%
  count(genero_principal, sort = TRUE)

top20_recientes

```


*a. ¿Cuál es el género principal que predomina en el conjunto de datos? *

```{r}

genero_predominante <- movies %>%
  count(genero_principal, sort = TRUE)

head(genero_predominante)

barplot(
  genero_predominante$n,
  names.arg = genero_predominante$genero_principal,
  horiz = TRUE,
  las = 1,
  main = "Géneros principales más frecuentes",
  xlab = "Cantidad de películas"
)



```

*b. ¿A qué género principal pertenecen las películas más largas? *

```{r}
genero_mas_largo <- movies %>%
  filter(!is.na(runtime)) %>%
  group_by(genero_principal) %>%
  summarise(duracion_promedio = mean(runtime)) %>%
  arrange(desc(duracion_promedio))

head(genero_mas_largo)

```


*7. ¿Las películas de qué género principal obtuvieron mayores ganancias?*

```{r}
# 1. Calculamos la ganancia y definimos el objeto
movies$ganancia <- movies$revenue - movies$budget

ganancia_genero <- movies |>
  dplyr::filter(!is.na(ganancia), !is.na(genero_principal)) |>
  dplyr::group_by(genero_principal) |>
  dplyr::summarise(ganancia_total = sum(ganancia)) |>
  dplyr::arrange(desc(ganancia_total))

# 2. Ajustar márgenes para que no se corte nada
# Aumentamos el margen de abajo (10) y el de la izquierda (10)
par(mar = c(10, 10, 4, 2)) 

# 3. Escalar los datos a Millones para que el eje Y sea legible
ganancia_millones <- head(ganancia_genero$ganancia_total, 10) / 1000000
nombres_generos <- head(ganancia_genero$genero_principal, 10)

# 4. Generar el gráfico
barplot(
  height = ganancia_millones,
  names.arg = nombres_generos,
  las = 2,                  # Nombres en vertical para que quepan
  col = "darkgreen",
  main = "Top 10 Géneros con más Ganancias",
  ylab = "Ganancia (Millones de $)",
  cex.names = 0.8,          # Letra un poco más pequeña para los nombres
  cex.axis = 0.8            # Letra un poco más pequeña para los números
)
```



*8. ¿La cantidad de actores influye en los ingresos de las películas? ¿Se han hecho películas con más actores en los últimos años?*

```{r}
# Influencia en ingresos
plot(
  movies$actorsAmount, 
  movies$revenue, 
  main = "Cantidad de Actores vs Ingresos",
  xlab = "Número de Actores", 
  ylab = "Ingresos",
  pch = 19, col = rgb(0,0,1,0.2)
)

# Tendencia por años
actores_anio <- movies |>
  dplyr::group_by(releaseYear) |>
  dplyr::summarise(promedio_actores = mean(actorsAmount, na.rm = TRUE))

plot(
  actores_anio$releaseYear, 
  actores_anio$promedio_actores, 
  type = "l", 
  col = "red",
  main = "Evolución del tamaño del elenco por año",
  xlab = "Año", ylab = "Promedio de Actores"
)
```


Al ver que la correlación es casi nula no damos cuenta que llenar la película de actores no garantiza vender más entradas. Para el estudio, lo más inteligente es invertir en talento clave en lugar de gastar en repartos masivos que solo inflan los costos de producción sin aportar un valor real a la taquilla.




*9. ¿Es posible que la cantidad de hombres y mujeres en el reparto influya en la popularidad y los ingresos?*
```{r}
# Correlaciones simples para ver influencia
cor_mujeres_pop <- cor(movies$castWomenAmount, movies$popularity, use = "complete.obs")
cor_hombres_pop <- cor(movies$castMenAmount, movies$popularity, use = "complete.obs")

cor_mujeres_rev <- cor(movies$castWomenAmount, movies$revenue, use = "complete.obs")
cor_hombres_rev <- cor(movies$castMenAmount, movies$revenue, use = "complete.obs")

# Crear una pequeña matriz de resultados
resultados_genero <- data.frame(
  Variable = c("Mujeres vs Popularidad", "Hombres vs Popularidad", "Mujeres vs Ingresos", "Hombres vs Ingresos"),
  Correlacion = c(cor_mujeres_pop, cor_hombres_pop, cor_mujeres_rev, cor_hombres_rev)
)
resultados_genero
```


Se ve que repartos más equilibrados suelen tener mayor popularidad entre el público. Para CineVision, promover la diversidad no es solo un tema de imagen, sino una estrategia de negocio muy acertada para conectar con una audiencia mucho más amplia y moderna.



*10. ¿Quiénes son los directores que hicieron las 20 películas mejor calificadas?*
```{r}
directores_top <- movies |>
  dplyr::filter(voteCount > 100) |> # Filtro para que la calificación sea representativa
  dplyr::arrange(desc(voteAvg)) |>
  dplyr::select(director, title, voteAvg) |>
  dplyr::slice(1:20)

directores_top
```



*11. ¿Cómo se correlacionan los presupuestos con los ingresos? ¿Los altos presupuestos significan altos ingresos?*
```{r}
# Histograma del presupuesto
hist(
  movies$budget, 
  breaks = 30, 
  col = "lightblue", 
  main = "Distribución de Presupuestos",
  xlab = "Presupuesto"
)

# Diagrama de dispersión
plot(
  movies$budget, 
  movies$revenue, 
  main = "Presupuesto vs Ingresos",
  xlab = "Presupuesto", 
  ylab = "Ingresos",
  pch = 16, col = rgb(0,0.5,0,0.3)
)
abline(lm(revenue ~ budget, data = movies), col = "red") # Línea de tendencia
```



La gráfica confirma que el presupuesto ayuda, pero no es una garantía absoluta de éxito. He visto casos de películas carísimas que fracasaron, así que el estudio no debe confiarse solo del dinero; cada proyecto necesita una buena historia para que la inversión millonaria realmente valga la pena.


